【裁判字號】    99,抗更(一),31
【裁判日期】    991130
【裁判案由】    訴訟救助
【裁判全文】
臺灣高等法院民事裁定                99年度抗更(一)字第31號
抗  告  人  吳國華
上列抗告人因與相對人華南商業銀行股份有限公司間確認債權不
存在事件，聲請訴訟救助，對於民國99年7月13日臺灣臺北地方
法院所為裁定（99年度救字第32號），提起抗告，經最高法院第
一次發回更為裁定，本院裁定如下：
    主  文
原裁定廢棄。
本件准予訴訟救助。
抗告及再抗告訴訟費用由相對人負擔。
    理  由
一、抗告人之聲請及抗告意旨略以：伊為領有殘障手冊之身心障
    礙者，獲聘為國立臺灣大學（下稱臺灣大學）約聘僱工友，
    每月薪資為新臺幣（下同）2萬9168元，扣除健保費自負額
    652元、相對人強制執行三分之一薪資9719元，實領為1萬87
    97元。又伊每年年終獎金為4萬3737元，扣除相對人強制執
    行1萬3704元後，實領3萬0033元。因此，伊於98年度所得雖
    為39萬3633元，但扣除遭強制執行之13萬0332元，則每月含
    勞健保及所得稅款之實質所得僅為2萬1942元，尚不及財團
    法人法律扶助基金會（下稱法扶會）關於無資力之上限認定
    標準，即低於臺北縣低收入戶之每月收入。且伊業經法扶會
    板橋分會（下稱板橋分會）准予訴訟救助，屬無資力之人，
    爰依民事訴訟法第107條、法律扶助法第62條規定聲請訴訟
    救助等情。
二、按經分會准予法律扶助之無資力者，其於訴訟程序中，向法
    院聲請訴訟救助時，應准予訴訟救助。但另有不符法律扶助
    事實之證明者，不在此限；本法所稱無資力者，係指符合社
    會救助法之低收入戶或其每月可處分之收入及可處分之資產
    低於一定標準者，前項所稱一定標準之認定辦法，由基金會
    定之。法律扶助法第62條、第3條分別定有明文。是依上開
    規定，經法扶會分會准予法律扶助者向法院聲請訴訟救助時
    ，即應推定該聲請人為無資力之人，法院除聲請人另有不符
    法律扶助法第3條所定無資力標準事實之反證外，均應准予
    訴訟救助。
三、經查：
（一）抗告人任職於臺灣大學，於98年度所得為39萬3633元、97
      年度所得為39萬7181元、96年度所得為39萬6151元、95年
      度所得為38萬8515元，其餘無任何資產等節，有稅務電子
      閘門財產所得調件明細表附卷可佐（見原法院卷第11-1頁
      至第17頁）。且抗告人向板橋分會申請法律扶助時，據實
      陳明上開收入狀況，而經板橋分會准許法律扶助等情，並
      經抗告人提出板橋分會法律扶助申請書、案件概述單、申
      請人資力審查詢問表、審查表、審查決定通知書（均影本
      ）附卷可稽（分別見原法院卷第4頁至第11頁、本院前審
      卷第6頁），自堪認為實在。
（二）又抗告人98年度每月薪資為2萬9168元，扣除健保費自負
      額652元、相對人強制執行三分之一薪資9719元，實領為1
      萬8797元；且抗告人每年年終獎金為4萬3737元，扣除相
      對人強制執行1萬3704元後，實領3萬0033元等情，亦經抗
      告人提出臺灣大學證明書、國庫機關專戶存款支票3紙、
      相對人收據2紙、臺灣大學臨時員工薪資所得表、各類所
      得扣繳暨免扣繳憑單（均影本）附卷可證（見最高法院99
      年臺抗字第803號卷【下稱最高法院卷】第12頁至第19頁
      ）。是故，抗告人主張伊於98年度實質所得（含勞健保及
      所得稅）為26萬3301元（計算式：393633－【9719×12＋
      13704】＝263301），而每月僅2萬1942元（計算式：2633
      01÷12＝21942，元以下四捨五入），合乎法扶會關於無
      資力之認定，即依抗告人戶籍所在地臺北縣之低收入戶每
      月收入2萬2000元以下之標準（見本院前審卷第7頁之法扶
      會收入與資產扶助標準表），而屬無資力者，應堪信為真
      實。
（三）再審酌抗告人領有身心殘障手冊（影本見最高法院卷第11
      頁），為身心障礙者，每月收入扣除遭強制執行金額後，
      實質僅剩2萬1942元；且抗告人業經板橋分會准許法律扶
      助等情以觀，足見抗告人之生活確屬窘迫，已無資力支出
      本件訴訟費用，應堪認定。至原法院裁定以99年度縣民最
      低生活費用為每月1萬0792元（見原法院卷第18頁之臺北
      縣政府福利資源簡介網頁列印），認定抗告人非屬無資力
      ，與上二規定及說明意旨不符，自非可採，附此指明。
（四）據此，抗告人既經板橋分會因其無資力而准予法律扶助，
      又無不符法律扶助事實之反證，揆諸上二之規定及說明意
      旨，抗告人聲請訴訟救助，核無不合，應予准許。從而，
      原裁定駁回抗告人之訴訟救助聲請，尚有未洽。抗告意旨
      指摘原裁定不當，為有理由，應裁定如主文第1項、第2項
      所示。
四、據上論結，本件抗告為有理由，爰裁定如主文。
中    華    民    國    99    年    11    月    30    日
                  民事第四庭
                        審判長法  官  李錦美
                              法  官  黃雯惠
                              法  官  鍾任賜
正本係照原本作成。
本裁定除以適用法規顯有錯誤為理由外，不得再抗告。如提起再
抗告，應於收受後10日內委任律師為代理人向本院提出再抗告狀
。並繳納再抗告費新台幣１千元。
中    華    民    國    99    年    11    月    30    日
                              書記官  吳金來

司法院資訊處製作；財團法人民間司法改革基金會備份。
